【裁判字號】    97,重訴,1029
【裁判日期】    980227
【裁判案由】    拆屋還地等
【裁判全文】
臺灣臺北地方法院民事判決            97年度重訴字第1029號
原      告  丁○○
訴訟代理人  王昧爽律師
被      告  丙○
被      告  甲○○
訴訟代理人  乙○○
上列當事人間拆屋還地等事件，本院於九十八年二月十九日言詞
辯論終結，判決如下：
    主  文
被告丙○應將坐落於臺北市○○區○○段一小段五一之七四、五
一之七八地號土地上如附圖所示Ａ、Ｂ部分（面積共計四十九平
方公尺）即門牌號碼台北市○○區○○路一六０巷二弄六號之地
上建物拆除，將土地返還原告。被告應給付新臺幣壹拾玖萬伍仟
陸佰壹拾陸元，及自民國九十七年九月二十日起至清償日止，按
年息百分之五計算之利息；暨自民國九十七年八月二十六日起至
返還上開土地之日止，按月給付原告新臺幣壹萬貳仟貳佰貳拾陸
元。
被告甲○○應將坐落於臺北市○○區○○段一小段五一之七四、
五一之七八地號土地上如附圖所示Ｃ部分（面積二十五平方公尺
）即門牌號碼台北市○○區○○路一六０巷二弄八號之地上建物
拆除，將土地返還原告。被告應給付新臺幣玖萬玖仟捌佰零捌元
，及自民國九十七年九月二十日起至清償日止，按年息百分之五
計算之利息；暨自民國九十七年八月二十六日起至返還上開土地
之日止，按月給付原告新臺幣陸仟貳佰參拾捌元。
原告其餘之訴駁回。
訴訟費用由被告負擔。
本判決第一、二項於原告各以新臺幣貳佰貳拾伍萬肆仟元、壹佰
壹拾伍萬元分別為被告丙○、甲○○供擔保後，得假執行。
原告其餘假執行之聲請駁回。
    事實及理由
壹、程序方面：
一、原告起訴原請求：(一)被告丙○應將坐落於臺北市○○區○○
    段1 小段51-74 、51-78 地號土地上，門牌號碼為台北市○
    ○區○○路160 巷2 弄6 號如附圖所示之地上建物拆除，將
    土地返還原告。被告並應給付新臺幣（下同）372,587 元，
    及自起訴狀繕本送達翌日起至清償日止，按年息5%計算之利
    息，及自97年8 月22日起至返還土地日止，按月給付原告23
    ,287 元 。(二)被告甲○○應將坐落於臺北市○○區○○段1
    小段51-74 、51-29 地號土地上，門牌號碼為台北市○○區
    ○○路160 巷2 弄8 號如附圖所示之地上建物拆除，將土地
    返還原告。被告並應給付新臺幣（下同）252,827 元，及自
    起訴狀繕本送達翌日起至清償日止，按年息5%計算之利息，
    及自97年8 月22日起至返還土地日止，按月給付原告15,802
    元。嗣更正如聲明所示之請求（見本院卷第36頁正反面），
    經核與民事訴訟法第255 條第1 項第3 款之擴張或減縮應受
    判決事項之聲明之規定相符，應予准許。
貳、實體方面：
一、原告起訴主張：坐落於台北市○○區○○段1 小段51-74 、
    51-78 地號之土地（下稱系爭土地）為伊所有，其上有被告
    丙○、甲○○所有之門牌號碼台北市○○區○○路160 巷2
    弄6 號、8 號房屋，被告丙○、甲○○末經原告之同意，分
    別無權占用系爭土地如附圖所示Ａ、Ｂ、Ｃ部分（面積各為
    36、13及25平方公尺），已妨礙其所有權之行使，渠等無法
    律上原因占有系爭土地，因而受有相當於租金之不當得利，
    為此，爰依民法第767 條、第179 條等規定，請求被告拆屋
    還地；並分別給付原告自96年4 月12日即原告取得系爭土地
    所有權之日起至返還之日止，按占有土地面積各期申報地價
    年息10％計算相當於租金之不當得利等語。並聲明：(一)被告
    丙○應將坐落於臺北市○○區○○段1 小段51-74 、51-78
    地號土地上，門牌號碼為台北市○○區○○路160 巷2 弄6
    號如附圖所示Ａ、Ｂ部分之地上建物拆除，將土地返還原告
    。被告應給付新臺幣（下同）326,016 元，及自起訴狀繕本
    送達翌日起至清償日止，按年息5%計算之利息，並自97年8
    月26日起至返還土地日止，按月給付原告20,376元。(二)被告
    甲○○應將坐落於臺北市○○區○○段1 小段51-74 地號土
    地上，門牌號碼為台北市○○區○○路160 巷2 弄8 號如附
    圖所示Ｃ部分之地上建物拆除，將土地返還原告。被告應給
    付新臺幣（下同）166,336 元，及自起訴狀繕本送達翌日起
    至清償日止，按年息5%計算之利息，並自97年8 月26日起至
    返還土地日止，按月給付原告10,396元。(三)原告願供擔保，
    請准宣告假執行。
二、被告則以：渠等於60年間分別以6 萬元、及50萬元購得系爭
    房屋，居住至今已近40年，購屋當時因不識字，不知所購者
    僅有房屋，房屋是否占用原告土地無法界定；又原告請求之
    不當得利金額過高等語置辯。並均聲明：原告之訴及其假執
    行之聲請均駁回。
三、兩造不爭執事項
  (一)原告於96年4 月12日取得坐落台北市○○區○○段1 小段51
    -74 、51-78 地號土地之所有權。
  (二)被告丙○、甲○○於60年間分別以6 萬元、及50萬元購買門
    牌號碼為台北市○○區○○路160 巷2 弄6 、8 號之房屋。
四、原告請求被告拆屋返地及返還相當於租金之不當得利，然為
    被告所否認，並以上開情詞置辯。茲本件兩造爭點厥為：(一)
    被告所有之系爭房屋是否占用原告之土地？(二)被告是否有正
    當權源使用系爭土地？(三)原告請求被告給付相當於租金之不
    當得利損害賠償，有無理由？茲分項析述如后：
  (一)被告所有之系爭房屋是否占用原告之土地？
    查被告丙○、甲○○所有之系爭台北市○○區○○路160 巷
    2 弄6 、8 號之建物，分別占用系爭土地面積如附圖所示Ａ
    、Ｂ、Ｃ部分（面積各為36、13及25平方公尺）等情，業經
    本院至現場履勘屬實，製有勘驗筆錄及台北市松山地政事務
    所製作之土地複丈成果圖附卷可稽（見本院卷第26頁至第32
    頁），應堪信為真實，被告辯稱：不知系爭房屋有無原告之
    土地云云，洵非可採。
  (二)被告是否有正當權源使用系爭土地？
    按所有人對於無權占有或侵奪其所有物者，得請求返還之。
    對於妨害其所有權者，得請求除去之。有妨害其所有權之虞
    者，得請求防止之，民法第767 條定有明文。查原告為系爭
    土地之所有權人，被告丙○、甲○○所有之房屋無權占用原
    告之土地，且被告亦不爭執現占有使用系爭塔悠路160 巷2
    弄6 、8 號之建物，則原告本於所有物返還請求權，訴請被
    告應分別將坐落系爭土地如附圖所示Ａ、Ｂ、Ｃ部分、面積
    36、13及25平方公尺建物拆除，並將該部分土地返還原告，
    即屬正當，應予准許。
  (三)原告請求被告給付相當於租金之不當得利損害賠償，有無理
    由？
  (1)按無法律上原因而受利益，致他人受損害者，應返還其利益
    。雖有法律上之原因，而其後已不存在者，亦同，民法第17
    9 條定有明文。又於城市地方租用房屋之租金，以不超過土
    地及建築物申報總價額年息百分之十為限，土地法第97條第
    1 項亦定有明文，該規定於租用基地建築房屋準用之（土地
    法第105 條）。另土地法第97條第1 項規定所謂之土地價額
    ，依同法施行細則第25條之規定，係指法定地價而言，而土
    地法第148 條規定土地所有權人依土地法所申報之地價為法
    定地價，故土地法第97條所謂之土地申報價額，即指該土地
    之申報地價。查系爭土地位於台北市○○區○○路160 巷，
    屬於城市地方，自有上開規定之適用。而無權占有他人之土
    地，可能獲得相當於租金之利益亦為社會通常之觀念（最高
    法院61年台上字第1695號判例意旨參照），參以被告占用系
    爭土地，致原告受有不能使用、收益系爭土地之損害間，顯
    有因果關係，是原告依不當得利之法則，請求被告給付無權
    占有系爭土地所獲得相當於租金之利益，即屬有據。爰審酌
    系爭土地位於塔悠路某停車場後方巷道中（死巷），鄰近5
    號河賓公園，附近有西松國小、南松山市場，停車場前方即
    有公車站牌，交通及生活機能尚可等情，業經本院於履勘現
    場時查明，並製有勘驗筆錄可參（見本院卷第28-29 頁），
    茲審酌系爭房屋占用於巷弄及使用情形，認原告請求相當於
    租金之不當得利，以申報地價年息6 ％計算為宜，其主張應
    依申報地價之最高額年息10％計算云云，自不足採。而系爭
    土地自96年1 月1 日起至97年度每平方公尺之申報地價為
    49,900元，土地謄本在卷可參（見台灣士林地方法院97年度
    重訴字第271 號卷第16-17 頁），故被告丙○應給付予原告
    自96年4 月12日起至97年8 月11日止之不當得利金額為195,
    616 元（計算式：49×49,900×6%÷12月＝12,226，元以下
    四捨五入，12226 ×16月＝195,616） ，被告甲○○應給付
    原告之不當得利金額為99,808元（計算式：25×49,900×6%
    ÷12月＝6,238 ，6,238 ×16月＝99,808），又原告請求自
    97年8 月26日起，至返還上開土地之日止，被告丙○、甲○
    ○分別按月給付原告12,226元，及6,238 元，核屬有據。從
    而，原告此部分之請求，即屬正當，應予准許，逾此數額所
    為之請求，為無理由，不應准許。
  (2)次按給付無確定期限者，債務人於債權人得請求給付時，經
    其催告而未為給付，自受催告時起，負遲延責任。其經債權
    人起訴而送達訴狀，或依督促程序送達支付命令，或為其他
    相類之行為者，與催告有同一之效力。民法第229 條第2 項
    定有明文。原告請求自起訴狀繕本送達被告之翌日即97年9
    月20日起，至返還上開土地之日止，按年息5 ％計算之遲延
    利息，自屬正當，應予准許。
五、從而，原告依民法第767 條及第179 條規定起訴，請求被告
    丙○、甲○○分別拆除如附圖所示Ａ、Ｂ及Ｃ部分之地上建
    物（面積分別為36、13、25平方公尺），並返還所占用之系
    爭土地，及請求被告分別給付相當於租金之不當得利金額19
    5,616 元、99,808元，並自97年8 月26日起，至返還上開土
    地之日止，各按月給付原告12,226元，及6,238 元，為有理
    由，應予准許。至原告逾此部分之請求，於法無據，應予駁
    回。
六、原告陳明願供擔保以代釋明，聲請宣告假執行，爰就原告勝
    訴部分酌定相當擔保金額，准予宣告假執行，原告其餘假執
    行之聲請，因訴之駁回而失所附麗，不予准許。
七、本件事證已臻明確，兩造其餘攻擊防禦方法，經本院斟酌後
    ，認均不足以影響本判決之結果，自無逐一詳予論駁之必要
    ，併此敘明。
八、訴訟費用負擔之依據：民事訴訟法第79條。
中    華    民    國    98    年    2     月    27    日
                  民事第五庭  法  官  吳佳薇
如對本判決上訴，須於判決送達後20日內向本院提出上訴狀
以上正本係照原本作成。
中    華    民    國    98    年    2     月    27    日
                              書記官  許博為


司法院資訊處製作；財團法人民間司法改革基金會備份。
